【裁判字號】    96,再易,18
【裁判日期】    970331
【裁判案由】    聲請再審
【裁判全文】
臺灣臺南地方法院民事判決              96年度再易字第18號
再審原告    乙○○
再審被告    甲○○○
            丙○○○
            丁○○
上列當事人間請求確認界址事件，再審原告對於中華民國96年 9
月20日本院96年度再易字第 7號確定判決，提起再審之訴，本院
判決如下：
    主  文
再審之訴駁回。
再審訴訟費用新臺幣陸仟陸佰壹拾伍元由再審原告負擔。
    理  由
一、程序方面：按再審之訴，應於30日之不變期間內提起；前項
    期間，自判決確定時起算，判決於送達前確定者，自送達時
    起算，民事訴訟法第 500條第1項、第2項定有明文。又不得
    上訴之判決，於宣示時確定；不宣示者，於公告時確定，同
    法第 398條復有明文規定。而不得上訴，且不經宣示之判決
    ，縱未公告，仍因送達而告確定（民事訴訟法第 238條規定
    參照）。查本件再審原告係主張本院民國96年 9月20日所為
    96年度再易字第 7號確定判決有再審事由而提起本件再審之
    訴，前開判決係於96年 9月27日送達於再審原告，有送達證
    書附於原確定判決卷內可稽，再審原告於96年10月26日提起
    本件再審之訴，未逾上開法定不變期間，合先敘明。
二、再審原告主張：
  (一)按對於已確定之再審判決，民事訴訟法既無不得提起再審之
    訴之限制，即非不得提起再審之訴（最高法院53年台上字第
    986 號判例參照）。次按提起再審之訴，應於30日之不變期
    間內提起，而該不變期間係自判決確定時起算，但再審之理
    由知悉在後者，自知悉時起算，民事訴訟法第496條第1項第
    1 款適用法規顯有錯誤之情形提起再審之訴，應認此項理由
    於裁判送達時當事人即可知悉（最高法院70年台再字第 212
    號判例參照），故對於已確定之再審判決提起再審之訴，其
    起訴是否已逾30日之不變期間，當以已確定之再審判決為準
    ，而非自前訴訟程序之確定判決時起算。又按對於已確定之
    再審判決又提起再審之訴，其訴訟標的計有(1)原確定判決之
    訴訟標的；(2)對原確定終局判決提起再審之訴之訴訟標的；
    (3)對再審之訴之確定終局判決提起再審之訴之訴訟標的。亦
    即共有三訴訟標的之存在，若多次對再審之訴之訴訟終局判
    決提起再審之訴，依此類推，則有三以上之訴訟標的。又此
    三訴訟標的之間，亦有先後排列之相互依存關係。其對確定
    再審判決提起再審之訴，即須同時對已確定之原確定判決表
    示其不服及應於如何程度廢棄原判決及就本案如何判決之聲
    明，亦為民事訴訟法第501條第1項第2、3款所明定。而對已
    確認之再審判決提起再審，其有無逾越不變期間自應歷次所
    提再審之訴有無遵守再審期間及對最後接獲之確定再審判決
    有無於不變期間內聲請再審以定。非自原確定判決送達於再
    審原告之翌日起算，而謂原確定判決送達翌日起至提起最後
    再審之訴時，已逾再審不變期間，再審之訴合法，原確定反
    而不合不變期間之規定。是再審確定判決所載理由：「又本
    件當事人間請求確認界址事件，經本院於95年4月6日以94年
    度簡上字第179號判決確定在案，該判決於95年4月18日送達
    再審原告，則再審原告如係對於本院94年度簡上字第 179號
    原確定判決提起再審之訴，計算是否逾30日之不變期間，應
    自原確定判決送達再審原告之翌日即95年 4月19日起算，迄
    提起本件再審之訴止，早已逾越30日法定不變期間，合先敘
    明」云云，顯然違反前揭最高法院53年度台上字第 986號、
    70年度台再字第 212號判例意旨及民事訴訟法再審訴訟標的
    及不變期間計算及501條第1項第2、3款規定之法律適用，故
    有民事訴訟法第 496條第1項第1款『適用法規顯有錯誤』之
    再審理由，應予撒銷原確定再審判決。
  (二)再審原告就本院94年度簡上字第179號民事判決，曾於95年5
    月16日提起再審之訴（本院95年度再易字第 8號），主張本
    院94年度簡上字第 179號判決理由認定：「被上訴人甲○○○之訴訟代理人方福田固曾於原審93年11月10日堪驗現場時
    陳稱：『當初系爭土地前之道路徵收時，徵收補償金由聲請
    人（按即上訴人）領取補償金，之前之竹屋建設至被徵收之
    土地範圍上，因此聲請人領取補償金後，同意由原竹屋後之
    磚塊界址往後延伸，所以才在分割共有物時同意以原持分劃
    定分割線…』等語（見原審卷第98頁、第99頁）；其復於94
    年 1月18日調解程序期日陳稱『當初道路徵收所以相對人部
    分土地被徵收，但是徵收款由聲請人（按即上訴人）領取。
    所以土地才會再往後延伸…』等語（見原審卷第 234頁），
    惟上訴人甲○○○之訴訟代理人方福田之上揭供述，應僅係
    陳述於上開分割共有物事件中，何以上訴人同意以原竹屋後
    之磚塊界址往後延伸劃分分割線，尚難逕認其已自認上訴人
    所主張前開竹仔厝遺留牆壁之共同壁中心線即如附圖所示AB
    點連接線為兩造土地之界址線，且其餘被上訴人丙○○○、
    丁○○並未為前揭陳述，自無上訴人所主張被上訴人均已為
    上開自認之情」，有判決不適用民事訴訟法第277條、第279
    條第1項、第280條第1項規定之情事，而有同法第 496條第1
    項適用法規顯有錯誤之再審理由。惟本院95年度再易字第 8
    號判決竟認「惟經原確定判決認定：再審被告甲○○○之訴
    訟代理人方福田所為上揭陳述，僅係陳述於另件分割共有物
    事件中，何以再審原告同意以原竹屋後之磚塊界址往後延伸
    劃分分割線，並非再審被告甲○○○承認再審原告所主張前
    開竹仔厝遺留牆壁之共同壁中心線即如附圖所示AB點連接線
    為兩造土地之界址線之事實，且再審被告丙○○○、丁○○
    並未為上開陳述，自無再審原告所主張再審被告均已自認之
    情等語，原確定判決所為再審被告甲○○○之訴訟代理人方
    福田上開陳述核與民事訴訟法第279條第1項、第280條第1項
    自認之規定有間，非屬自認之法律上判斷，並無積極適用法
    規不當，或消極不適用法規顯然影響栽判之情形，再審原告
    主張主張原確定判決有適用法規錯誤之再審理由部分，即非
    可採」，而駁回再審之訴。
  (三)查再審原告於本院95年度再易字第 8號再審事件中，已一併
    指摘本院94年度簡上字第 179號確定判決就舉證責任分配之
    法律適用有適用法規錯誤之再審理由，而本院95年度再易字
    第 8號再審判決就此未予載明認定理由，即認再審原告顯無
    再審理由即未經言詞辯論遽為駁回再審原告再審之訴。是本
    院95年度再易字第8號再審判決顯就適用民事訴訟法第502條
    第 2項、自認之法律規定及舉證責任分配原則之適用，有適
    用法規不當之違法。再審原告以此為由，於法定不變期間內
    對本院95年度再易字 8號再審判決再度提起再審之訴，經本
    院以96年度再易字第 7號再審事件審理後，雖於判決理由中
    判斷意見（二），就再審被告甲○○○之訴訟代理人方福田
    於93年11月10日現場勘驗之陳述及94年 1月18日調解期日之
    陳述，認定並無自認之意思，並謂再審被告謝郭月理、丁○○就系爭界址明白否認再審原告所主張以AB兩點連接線為界
    ，而主張以CD兩點連接線為界，認並無對於再審原告主張之
    事實，消極的不表示意見，而有所謂「擬制自認」之情事存
    在，並謂本院95年度再易字第 8號確定判決符合舉證責任分
    配原則之規定，駁回再審原告之再審請求。然據前所述，再
    審原告係主張於本院95年再易字第 8號判決並未就方福田前
    開93年11月10日現場勘驗及94年 1月18日調解期日之陳述已
    符合自認規定之適用否，及甲○○○、丁○○已符合擬制自
    認否之情，於理由中詳為論述認定理由。亦即，原95年再易
    字第 8號確定判決並未就再審原告已具體指述之再審理由具
    體為有理由與否之認定，即為駁回再審原告之訴，是再審原
    告始就95年再易字第 8號之判決提起再審，而原確定判決（
    即本院96年度再易字第7號判決）實應就95年再易字第8號是
    否已就再審理由詳為調查並為有理否之認定，詳為論述乙事
    ，為實質調查認定，並就判決理由內容是否已詳為論述乙事
    ，具體說明認定理由，非係就方福田、丁○○之陳述是否為
    自認，或有擬制自認之規定適用，載明理由，是原確定判決
    並未對再審原告之再審理由詳予確定其理由，遽為駁回再審
    原告之訴，自亦未符法律規定。
  (四)綜上所陳，原審確定再審判決確有適用法規錯誤之再審事由
    ，應予再審等語。
  (五)並聲明：求為判決：
    1.本院96年度再易字第7號、95年度再易字第8號再審判決、
      本院94年度簡上字第 179號確定判決及本院新營簡易庭94
      年度營簡字第294號判決均廢棄。
    2.第一項廢棄部分，請求判決確認再審原告所有坐落臺南縣
      麻豆鎮○○○段1083號土地與再審被告丁○○所有坐落同
      地段1083-3地號土地、再審被告丙○○○所有坐落同地段
      1083-4地號土地、再審被告甲○○○所有坐落同地段1083
      -5地號土地之界址，應以原審判決附圖（以下簡稱附圖）
      所示A、B兩點連接線為界。
    3.第一項廢棄部分，再審被告丁○○應將前開地段如附圖所
      示，編號建 1083-3（A）部分，面積13平方公尺、編號建
      1083-4（A）部分，面積8平方公尺之鐵皮建築物、及編號
      建1083（A）部分，面積9平方公尺之帆布建築物拆除。再
      審被告丁○○應將如附圖所示編號 1083-3（A）部分（即
      越界部分）面積16平方公尺、再審被告丙○○○應將如附
      圖所示編號建1083-4（A）部分面積8平方公尺、再審被告
      甲○○○應將如附圖所示編號螢光寅部分面積 8平方公尺
      移轉登記予再審原告所有。再審被告丁○○應將如附圖所
      示編號1083-3（A）部分（面積同上）、1083（A）部分面
      積 9平方公尺土地返還予再審原告，再審被告丙○○○、
      甲○○○並應將前開附圖所示編號建 1083-4（A）、編號
      寅部分之土地，返還與再審原告。
三、再審被告未提出書狀作何聲明或陳述。
四、查本件再審原告主張本院96年度再易字第 7號確定判決（下
    稱原確定判決）有適用法規錯誤之再審事由，係以：(一)原確
    定判決「事實及理由」欄第 1點關於再審不變期間之計算違
    反最高法院53年台上字第986號、70年台再字第212號判例意
    旨、民事訴訟法再審訴訟標的及不變期間計算、民事訴訟法
    第501條第1項第2、3款規定之法律適用；以及(二)本院95年度
    再易字第 8號確定判決並未就再審原告已具體指述之再審理
    由為有理由與否之認定，即為駁回再審原告之訴，而再審原
    告以此為由提起再審之訴，原確定判決自應就本院95年度再
    易字第 8號確定判決有無再審原告主張之再審事由為實質之
    調查認定，乃原確定判決未詳敘其理由，逕行駁回再審之訴
    ，與法律規定不符，為其論據。經查：
  (一)有關再審原告指摘原確定判決關於再審不變期間之計算、再
    審訴訟標的之認定以及民事訴訟法第501條第1項第2款、第3
    款規定之法律適用部分：
    1.查原確定判決以再審原告主張本院95年度再易字第 8號確
      定判決於96年3月16日公告確定，並於同年3月20日送達於
      再審原告，而再審原告於同年 4月19日就上開確定判決提
      起再審之訴，並未逾越民事訴訟法第 500條第1項、第2項
      所定之不變期間為由，認再審原告所提之再審之訴與再審
      程序無違。經核原確定判決適用民事訴訟法第500條第1項
      、第 2項之規定，並無消極的不適用法規或積極的事用法
      規不當之情事，再審原告主張原確定判決適用法規錯誤，
      顯無理由。
    2.至於，再審原告主張原確定判決「事實及理由欄」第 1點
      載稱：「又本件當事人間請求確認界址事件，經本院於95
      年4月6日以94年度簡上字第 179號判決確定在案，該判決
      於95年 4月18日送達再審原告，則再審原告如係對於本院
      94年度簡上字第 179號原確定判決提起再審之訴，計算是
      否逾30日之不變期間，應自原確定判決送達再審原告之翌
      日即95年 4月19日起算，迄提起本件再審之訴止，早已逾
      越30日法定不變期間」等語，有適用法規顯有錯誤之情事
      云云。惟原確定判決就再審原告是否遵守再審不變期間乙
      節，係以本院95年度再易字第 8號判決送達於再審原告之
      時間為認定之基準，已如前述，是原確定判決並未以本院
      94年度簡上字第179號民事判決送達早於95年4月18日送達
      於再審原告，而認定應自同年 4月19日起算再審之不變期
      間。準此，原確定判決並無誤認再審之訴之訴訟標的或有
      違背民事訴訟法第 500條關於再審不變期間相關規定情事
      。至原確定判決事實及理由欄第 1點所為上述說明，觀其
      意旨，僅係因再審原告於書狀內所載再審理由不甚明確，
      為免使人誤認再審原告係針對本院94年度簡上字第 179號
      確定判決提起再審，乃附帶說明，以免滋生有無逾越再審
      之法定不變期間之疑義。此觀原確定判決之案由業已載明
      ：「再審原告對於本院民國96年3月14日95年度再易字第8
      號確定判決，提起再審之訴」，而其事實及理由欄第 1點
      亦載稱：「…再審原告『如』係對於本院94年度簡上字第
      179 號原確定判決提起再審之訴…」等語，即屬明瞭。再
      審原告以此為由，主張原確定判決有適用法規顯有錯誤情
      事，顯屬曲解，自無可取。
    3.又原確定判決並未以再審原告違反民事訴訟法第501條第1
      項第2款、第3款之規定為由，認再審原告所提起之再審之
      訴違背法律所定之程式，而逕行裁定駁回再審之訴，此業
      據本院調取原確定判決全案卷宗查明屬實。再審原告以此
      為由主張原確定判決適用法規顯有錯誤，顯有誤會，自無
      可取。
  (二)有關再審原告主張原確定判決就其所主張之再審理由，未詳
    加審酌部分：
    1.按所謂適用法規顯有錯誤，係指確定判決就事實審法院所
      確定之事實而為法律上判斷，有適用法規顯有錯誤之情形
      而言（最高法院71年台再字第30號判例意旨參照）；至事
      實審法院認定事實錯誤、就當事人提出之事實及聲明之證
      據疏於調查、或就上訴理由漏未斟酌，僅生認定事實錯誤
      、調查證據欠周或判決不備理由之問題，當事人雖得於判
      決確定前，據為提起上訴之理由，究與適用法規顯有錯誤
      之情形有間，不得據以提起再審之訴（最高法院80年度台
      再字第64號判決意旨參照）。
    2.查再審原告主張原確定判決就其所主張之再審事由，亦即
      本院95年度再易字第 8號確定判決並未就再審原告已具體
      指述之再審理由為有理由與否之認定，即為駁回再審原告
      之訴，認原確定判決並未對再審原告之再審理由詳予確定
      理由云云。惟原確定判決是否已就再審原告於該案所提再
      審理由詳為指駁，屬判決是否不備理由之問題，揆諸前引
      最高法院80年度台再字第64號判決意旨，即便原確定判決
      確有判決不備理由之情形，亦與民事訴訟法第496條第1項
      第 1款所定「判決適用法規顯有錯誤」之情形有間，自不
      得據以提起再審之訴。再審原告以此為據，主張原確定判
      決有適用法規顯有錯誤之情形，顯無可取。
五、按再審之訴顯無再審理由者，得不經言詞辯論，以判決駁回
    之，民事訴訟法第502條第2項定有明文。查本件再審原告所
    舉再審理由，俱顯無可取，已如前述，其再審之訴顯無再審
    理由，爰不經言詞辯論，逕以判決駁回之。
六、末按法院為終局判決時，應依職權為訴訟費用之裁判，民事
    訴訟法第87條第 1項定有明文。查本件再審之訴訟費用即裁
    判費經核為 6,615元，本院爰依職權確定上開訴訟費用由再
    審原告負擔。
七、據上論結，本件再審之訴為無理由，依民事訴訟法第 502條
    第2項、第78條、第87條第1項，判決如主文。
中    華    民    國    97    年    3     月    31    日
                  民事第二庭    審判長法  官  楊清安
                                      法  官  曾鴻銘
                                      法  官  周紹武
以上正本係照原本作成
本判決不得上訴
中    華    民    國    97    年    3     月    31    日
                                      書記官  余吉祥


司法院資訊處製作；財團法人民間司法改革基金會備份。
